臺灣臺中地方法院刑事判決　　　　　　　　　　　　九十三年度訴字第二四二五號
　　公　訴　人　臺灣臺中地方法院檢察署檢察官
　　被　　　告　丙○○
　　　　　　　　丁○○
　　共　　　同
　　選任辯護人　陳浩華律師
右被告等因業務過失致死案件，經檢察官提起公訴（九十三年度偵字第一三二七號）
，被告等於準備程序中就被訴事實為有罪之陳述，經告知簡式審判程序之旨，並聽取
公訴人、被告及辯護人之意見後，由本院合議庭裁定由受命法官獨任進行簡式審判程
序，判決如左：
    主    文
丙○○從事業務之人，因業務上之過失致人於死，處有期徒刑拾月。
丁○○從事業務之人，因業務上之過失致人於死，處有期徒刑拾月。
    犯罪事實
一、丙○○、丁○○係凌天航空公司（以下簡稱凌天公司）聘僱之直昇機加水員及加
    油機械員，以替凌天公司之直昇機加油為業務，為從事業務之人員。緣凌天公司
    於民國九十年九月三日早上七時十一分許，派遣孫山南及殷大偉駕駛Ｂｅｌｌ－
    ２０６Ｂ－３型直昇機從臺中水湳機場起飛，執行臺灣電力公司所委託之礙掃作
    業，而前開礙掃作業期間因須中途加油，為使加油作業順利完成，凌天公司遂派
    丙○○，預先於同年八月三十一日下午，駕駛燃油儲油車至水湳機場中油儲油槽
    取油後，將儲油車停在凌天公司之停車場。於同年九月三日早上八時許，丙○○
    駕駛前揭儲油車，載運燃油至臺中市○○路與軍福路旁之臨時作業地點前，其明
    知儲油車從加滿油到作業前已靜置二天三夜，在驅車之前，應先確實執行燃油洩
    水作業，將儲油車油槽內之燃油洩放至透明瓶中，目視檢測燃油於儲油車停置期
    間，是否遭水氣污染，而有不適於加入直昇機油箱之情形，依當時情形，並無不
    能注意之情，丙○○竟疏於注意，以重複使用且透明度不足之寶特瓶中進行燃油
    洩水程序，致丙○○未及時發覺儲油車內之燃油，業於靜置期間遭水氣污染，不
    能再供作直昇機燃油情形下，將前揭已受水氣污染之燃油，運至臺中市○○路與
    軍福路旁之臨時作業地點，供業已在場等待之丁○○替直昇機加油作業用。待該
    儲油車靜置十五分鐘後，因儲油車停放地點路面不平，遂將儲油車另移至他處，
    丙○○及丁○○二人，本應注意儲油車內之燃油經沿路顛跛，到達作業現場時，
    油水已經混合，且靜置後又有重新移動他處之情形，是應待停車靜止後三十分鐘
    以上，使油槽內與燃油混合之水沉澱至底層，與燃油分離後，再實施燃油洩水作
    業，始能確實有效目測發覺燃油有無受水污染，丙○○、丁○○二人竟未注意，
    而依當時情形亦無不能注意之情事，竟均不待儲油車內之水與燃油沉澱分離，即
    由丁○○直接從儲油車油槽漏水口，將油漏至透明度不足之寶特瓶中，作燃油洩
    水檢查作業；再由丙○○以油槍，將直昇機燃油注入透明度亦不足之寶特瓶中，
    作燃油洩水檢查作業，致渠等二人均未能目視檢測出儲油車內之直昇機燃油已受
    水污染，即將受水污染之燃油，加至孫山南及殷大偉所駕駛之Ｂｅｌｌ－２０６
    Ｂ－３型直昇機油箱內。嗣孫山南及殷大偉所駕駛Ｂｅｌｌ－２０６Ｂ－３型直
    昇機，於同年九月三日八時四十五分許，經丙○○及丁○○加油完畢，起飛後不
    到四分鐘，即因所加燃油含水量過高，致發動機熄火，墜落在臺中市○○路○段
    九八巷內竹林內，使孫山南及殷大偉之胸部、頭部、四肢多處均受有鈍挫傷，且
    均因胸部肋骨之骨折割裂心房室壁致心因性休克，經送醫到院前即因傷重不治死
    亡。
二、案經臺中市警察局第五分局報請臺灣臺中地方法院檢察署檢察官相驗後簽分偵查
    起訴。
    理    由
一、訊據被告丙○○、丁○○二人對於右揭時、地，於燃油注入直昇機前，未依標準
    地勤作業程序，將儲油車靜置達三十分鐘以上即執行燃油洩水作業，而渠等二人
    執行時，均以反覆使用且透明度不足之寶特瓶進行目測檢視，未能發覺儲油車內
    之燃油已遭水氣污染，不能再供直昇機使用，而仍注入前開儲油車內之燃油至被
    害人孫山南及殷大偉所駕駛之Ｂｅｌｌ－２０６Ｂ－３型直昇機內，致該直昇機
    於起飛後四分鐘內，發動機即熄火而墜落，致被害人孫山南及殷大偉受有前開傷
    害導致心因性休克終至不治而死亡之事實坦承不諱，核與證人鄭金旺證述被害人
    孫山南及殷大偉所駕駛之前開直昇機墜機情節相符，並經證人即凌天公司董事長
    李正鈞、總經理李正文、機務處處長林飛輝、檢驗工作員邵洪倫於檢察官偵訊時
    結稱被告丙○○、丁○○二人均經凌天公司派員教授正規燃油洩水檢查程序，即
    除在儲油車驅車前應進行燃油洩水檢查之外，發動儲油車前往加油目的地後，應
    靜置儲油車達三十分鐘以上，使儲油車內部燃油與水分離，始能以透明度足夠之
    空瓶進行儲油車燃油洩水檢查乙節屬實，而前開儲油車燃油洩水檢查作業程序及
    要領，乃一般常識，非屬高深之學問等情，亦經臺灣臺中地方法院檢察署檢察官
    以電話詢問行政院飛航安全委員會調查官李寶康明確，有該署九十三年九月七日
    檢察官辦案進行單一紙在卷足按。再查，直昇機燃油與水混合，經目測結果均可
    立即檢測有油水之交界線，足可確認有油水混合之情形，業據臺灣臺中地方法院
    檢察署檢察官於九十三年九月二十九日在凌天公司現場勘驗明確，並製有履勘現
    場筆錄一份存卷可憑。又被害人孫山南及殷大偉確係因直昇機高處墜落而均受有
    胸部、頭部、四肢多處均受有鈍挫傷，且均因胸部肋骨之骨折割裂心房室壁致心
    因性休克不治死亡之事實，復經檢察官督同檢驗員相驗，及經檢察官會同法醫解
    剖屬實，並製有勘驗筆錄、相驗屍體證明書、驗斷書、解剖筆錄、法務部法醫研
    究所鑑定報告書各二份、解剖照片九十五幀附卷可稽。此外，復有中國石油股份
    有限官司航空油品交貨紀錄一份、中國醫藥學院附設醫院法醫參考病歷摘要二份
    、凌天公司地勤作業手冊乙冊、直昇機墜機現場照片七十八幀等件存卷足按。又
    被告丙○○、丁○○分別為凌天公司所聘僱之直昇機加水員及加油員，為從事業
    務之人，本應注意儲油車注入燃油至直昇機前，應靜置儲油車達三十分鐘以上及
    以透明度足夠之空瓶取燃油目測檢視等細節及要領，依凌天公司所教授之正規程
    序執行燃油洩水作業，而依當時狀況，又無不能注意之情形；且觀諸行政院飛航
    安全委員會失事調查報告所載：『3.２５０Ｃ－３０型發動機（該肇事飛機之發
    動機為２５０Ｃ－２０型）實機測試結果，燃油含水達３０～５０％時即會導致
    發動機熄火。‧‧‧6.化驗證明油車油槽底部沈澱物為水液，其燃油含水百分比
    高達９９．９％之事實，研判當日油車未有效執行洩水作業。7.該激發動機於啟
    動後９９分鐘內運轉正常，於第一次加油４分鐘後失事墜毀。8.「發動機重新點
    火警示燈」發生燈絲捲曲現象，表示失事當時該機發動機可能為熄火狀態。』，
    益徵前開被害人孫山南及殷大偉所駕駛之直昇機墜機原因，確係肇因於直昇機所
    注入之燃油含有水氣所致。綜上，被告丙○○、丁○○係從事業務之人，本應注
    意依規定進行儲油車洩水作業程序，而依當時情形無不能注意之情形，而疏未注
    意，使被害人孫山南、殷大偉所駕駛之前開直昇機含有水氣，於該直昇機起飛後
    四分鐘內，該直昇機之發動機發生熄火情形而從高處墜落，致使被害人孫山南及
    殷大偉因而受有胸部、頭部、四肢多處鈍挫傷，且因胸部肋骨之骨折割裂心房室
    壁導致心因性休克而傷重不治死亡，被告自應負業務過失責任，且其過失與被害
    人死亡之間具有相當因果關係，本件事證明確，被告丙○○、丁○○之犯行均堪
    以認定。
二、被告丙○○、丁○○分別為凌天公司所聘僱之直昇機加水員及加油員，為從事業
    務之人，應注意依前開儲油車燃油洩水程序之正規要領及細節，執行本件儲油車
    燃油洩水作業程序，依當時情形並無不能注意之情事，而疏未注意，致使前開直
    昇機之駕駛即被害人孫山南、丁○○死亡之事實，是核被告丙○○、丁○○二人
    所為，均係犯刑法第二百七十六條第二項之業務過失致死罪。又被告丙○○、丁
    ○○二人，各因未確實執行燃油洩水程序之一過失行為，使被害人孫山南、殷大
    偉所駕駛之直昇機內燃油含有水氣致發動機熄火自高處墜落，造成被害人孫山南
    、殷大偉二人死亡，分別係屬一行為觸犯數罪名，均為同種想像競合犯。爰審酌
    被告丙○○、丁○○二人分別身為凌天公司之直昇機加水員及加油機械員，平日
    負責執行為凌天公司之直昇機加油之業務，本應注意於燃油注入直昇機前，須先
    行檢視該燃油是否含有水氣，以資確保直昇機飛航之安全，而此一檢測工作並非
    牽涉高度專業知識，且被告丙○○、丁○○二人事先均已接受凌天公司之專業講
    解訓練，對於檢測所須踐行之標準流程，理當知之甚稔，尤以依被告丙○○、丁
    ○○二人從事上開工作及其常識經驗，對於直昇機注入之燃油一旦遭水氣污染，
    致燃油含水量比例過高，將導致發動機熄火，屆時已發動引擎啟航之直昇機因失
    去動力自高處墜落，極可能招致機內人員之嚴重傷亡等情，實不難預見，竟僅為
    便宜行事，於儲油車甫靜置尚未至油水分離狀態前，即輕率自油槽底部及油槍口
    取油進行目測檢視，且未確實使用透明度明顯較佳之玻璃瓶或其他器皿作為盛油
    容器，而係持已反覆使用多次，透明度不足之寶特瓶為之，凡此所為燃油洩水作
    業，均與檢測所要求之標準程序相去甚遠，以致未能精確檢測該儲油車內之燃油
  是否有遭水氣污染之情事前，即任意將該燃油注入由被害人孫山南、殷大偉所駕
    駛之前開直昇機內，致該直昇機起飛後四分鐘內，發動機旋即熄火而自高處墜落
    ，導致被害人孫山南、殷大偉死亡無法彌補之嚴重後果，由此顯見被告丙○○、
    丁○○二人之過失行為，不僅使被害人喪失寶貴生命，並對被害人之家屬心理及
    家庭關係均造成莫大缺憾，此觀諸被害人孫山南之家屬即告訴人甲○○因蒙受失
    去親人之痛苦，迄未能諒解被告二人，即可見一斑，加以本件被告二人之過咎行
    為，對直昇機飛航安全所造成之危害亦屬非輕，俱徵被告二人之過失情節確屬重
    大，本應從重量刑，惟念及渠等之平日素行良好（有臺灣高等法院被告全國前案
    紀錄表二份附卷可稽），而渠等之僱用人凌天公司於本件事故發生後，亦已分別
    與被害人孫山南、殷大偉之家屬達成民事和解，此有和解書二份存卷可稽，並已
    分別支付新臺幣九百八十萬元予被害人家屬，且被害人殷大偉之家屬乙○○○於
    本院準備程序時明確表示不再追究之意，及被告丙○○、丁○○二人於犯後均能
    坦承犯行，態度堪稱良好等一切情狀，分別量處如主文所示之刑。
據上論斷，應依刑事訴訟法第二百七十三條之一第一項、第二百九十九條第一項前段
，刑法第二百七十六條第二項、第五十五條，罰金罰鍰提高標準條例第一條前段，判
決如主文。
本案經檢察官李斌到庭執行職務。
中      華      民      國    九十四    年      二      月     十八     日
                                  臺灣臺中地方法院刑事第十三庭
                                      法  官  陳  可  薇
右正本證明與原本無異。
如不服本判決，應於送達後十日內向本院提出上訴狀（須附繕本），上訴於
臺灣高等法院臺中分院。
                                      書記官
中      華      民      國    九十四    年      二      月     十八     日
附錄論罪科刑法條
刑法第二百七十六條第二項：
從事業務之人，因業務上之過失犯前項之罪者，處五年以下有期徒刑或拘役，得併科
三千元以下罰金。
